【裁判字號】    92,上更(一),441
【裁判日期】    920918
【裁判案由】    偽造文書等
【裁判全文】
臺灣高等法院刑事判決                        九十二年度上更(一)字第四四一號
    上  訴  人  台灣宜蘭地方法院檢察署檢察官
    上  訴  人  丑○○
    即  被  告
    選任辯護人  林健智律師
右上訴人因被告偽造文書等案件，不服臺灣宜蘭地方法院八十八年度訴字第六八號，
中華民國八十九年三月十七日第一審判決（起訴案號：臺灣宜蘭地方法院檢察署八十
七年度偵字第二四二六號），提起上訴，經本院判決後，由最高法院發回更審，本院
判決
如左：
    主  文
原判決撤銷。
丑○○連續行使偽造私文書，足以生損害於他人，處有期徒刑壹年陸月，緩刑肆年。
    事  實
一、丑○○自任會首，先後召集如下之五組合會，開標地點分別在丑○○於宜蘭縣宜
    蘭市○○路三七巷十弄二十號及同市○○路七九巷二五號、同縣員山鄉○○路三
    九六號等地之自宅內：
(一)自民國（下同）八十四年三月十日起會，連會首四十四會，每會新臺幣（下同）
    一萬元，採內標制，約定每月十日下午一時開標（下稱甲會）。
(二)八十五年七月二十五日起會，連會首五十三會，每會一萬元，採內標制，約定每
    月二十五日下午一時開標，並於每年七月五日及一月五日另加標二次（下稱乙會
    ）。
(三)八十六年五月七日起會，連會首四十九會，每會一萬元，採內標制，約定每月七
    日下午一時開標（下稱丙會）。
(四)八十七年一月二十日起會，連會首四十六會，每會一萬元，採內標制，約定每月
    二十日下午一時開標（下稱丁會）。
(五)八十七年五月一日起會，連會首四十六會，每會一萬元，採內標制，約定每月一
    日下午一時開標（下稱戊會）等五組。
二、詎丑○○於召集前開甲、乙合會後，即自八十五年八月十日起，基於意圖為自己
    不法所有之概括犯意，利用擔任會首之身分及主持開標而會員未實際到場標會之
    機會，連續於標會時，未經寅○○（二會）、阿錦、羅文聲、鄭雪華、江庚申、
    甲○○（以上為甲會部分）及張秀州、甲○○、寅○○（以上為乙會部分）之同
    意，即於附表一及附表二所列時間，偽填上開會員之署名或簽押及標會利息於標
    單上，並行使該等偽造之準私文書即標單參與合會競標，並於得標後即冒稱為得
    標會員收款，連續以此詐術使所有屬活會之會員均陷於錯誤而交付會款（其詳細
    之標會日期、得標金額、活會人數、及收取之款，均詳如附表一及附表二)，足
    以生損害於被冒用會員及活會會員。
三、丑○○並於前開時日各召集乙、丙、丁、戊四組合會之初，即基於同前之概括犯
    意，明知陳淑玲、李漢章、林靜華、陳麗華等四人並未參加乙會，竟將上開人名
    列入會員名冊成為虛構會員，並於附表二之一所列時間，以同前之方式，連續以
    虛構之會員李漢章、陳淑玲、陳麗華、林靜華 (其餘二人未及標取即倒會）名義
    參與競標，並於得標後向活會會員詐取會款。又明知其中陳美惠、陳阿美、陳淑
    玲、陳美伶、林惠卿、郭錦雲、陳佳玲、張玉美、林麗卿、藍玉惠、黃月女等十
    一人並未參加丙會，亦將上開人名列入會員名冊成為虛構會員，且均於附表三所
    列之時間，連續以相同方法，以上開人之名義競標，詐取會款。又明知黃月女、
    陳素卿、陳素梅、張秀惠、陳素珠、張玉華、陳美鳳、張玉萍等八人並未參加丁
    會，仍將上開人名列入會員名冊成為虛構會員，嗣於附表四所列之時間冒用如附
    表四所示虛構會員之名義競標，詐取會款。又明知林阿梅、楊玉萍、黃美女、李
    阿芬、陳美麗、陳素珠、黃玉美、李碧子等八人並未參加戊會，仍將上開人名列
    入會員名冊成為虛構會員，並於開標時，以同前之方式，連續於附表五所列時間
    ，以李碧子、林阿梅名義參與競標，並於詐取會款，其餘之虛構會員名義均未及
    標取，即於八十七年七月宣告倒會。均足生損害於上開被虛構及冒標之人以及各
    會之活會會員（詳細之被冒標會員、虛構會員姓名及冒標時間、金額，均如附表
    二之一、三、四、五所示）。
四、案經寅○○、丁○○○、乙○○、辰○○、子○○、卯○○、辛○○○、甲○○
    、丙○○、庚○○、己○○、壬○○、癸○○等人訴由臺灣宜蘭地方法院檢察署
    檢察官偵查起訴。
    理  由
一、右揭犯罪事實，迭據上訴人即被告丑○○於偵審時坦承不諱，核與告訴人丙○○
    、乙○○、戊○○、丁○○○、寅○○、卯○○及被害人江庚申、羅文聲、黃德
    仁等人分別於偵查中、原審法院審理時及本院調查、審理時所指述之情節大致相
    符，並有會員名冊五份及被告自行臚列之冒標明細、虛構會員、詐標會款之明細
    表在卷足資佐證。而查被告虛構他人名義為合會會員，自無如其於本院前審調查
    時所稱經虛構會員同意以該名義標會之可言，又若會員林阿梅自行標得會款，當
    亦無如被告於本遠前審調查時所稱找不到林阿梅以交付會款之情事，嗣被告於本
    院本審調查、審理時復均供承右揭虛構會員暨冒用虛構會員及合會會員名義，以
    詐標會款之事實，而被告並因而已與各該被害合會會員達成民事上和解，有和解
    書在卷可參﹔而查被告自八十五年八月十日在甲會冒標會款以來，顯見其已資力
    不足，竟仍一再起會，且虛構大量會員，並密集冒標會款，其有詐欺之犯意已甚
    明顯，事證明確，被告犯行洵堪認定。
二、按民間互助會（合會）標會之標單，就其上所載署押及金額本身言，原無何一定
    之意思表示，祇因在民間標會之習慣上，足為表示其一定用意之證明，而屬刑法
    第二百二十條以文書論之私文書（參照最高法院八十七年度台非字第一二號判決
    意旨）。被告偽造合會會員或虛構會員名義及標金之標單，並於開標期日提出行
    使，於得標後向未得標之會員（即活會會員）詐取會款，其行使偽造標單之行為
    ，自足生損害於被冒用會員及活會會員。是核被告所為，係犯刑法第二百十六條
    、第二百二十條第一項、第二百十條之行使偽造（準）私文書罪及同法第三百三
    十九條第一項之詐欺取財罪。被告偽造會員署名或簽押於標單上之行為，為偽造
    標單之部分行為，且偽造私文書後復持以行使，其偽造私文書之低度行為，應為
    行使之高度行為所吸收，均不另論罪。被告先後多次行使偽造私文書及詐欺取財
    之犯行，各時間緊接，手段相似，觸犯構成要件相同之罪名，顯均係基於概括犯
    意為之，均應依連續犯規定各論以一連續行使偽造私文書罪及詐欺取財罪，並加
    重其刑。又被告所犯上開連續行使偽造私文書罪與連續詐欺取財罪間，具有方法
    結果之牽連關係，為牽連犯，應依刑法第五十五條規定，從一重之行使偽造私文
    書罪處斷。
三、原審以被告上述犯行事證明確，予以論罪科刑，固非無見。惟查：（一）原審雖
    於事實認定被告有冒用附表一、二、三、四、五各所示活會會員及虛構會員名義
    詐標會款，惟就被告何時偽造標單、冒標會款，詐得之會款若干，均未具體載明
    ，暨漏未認定被告另有虛構如附表二之一所示之合會會員李漢章、陳淑玲、陳麗
    華、林靜華並據以詐標會款之事實，均有未洽﹔（二）林麗惠及陳美鳳二人實際
    確有參加本件乙會合會，並非被告虛構之會員名義，此據被告供述在卷，並有被
    告提出由林麗惠出具其於八十七年七月五日得標而領取會款之證明書乙份為證，
    且參酌被告並無冒用林麗惠及陳美鳳之名義詐標會款，是被告所辯並無虛構林麗
    惠、陳美鳳名義為合會會員等語，應屬事實，原審認被告虛構林麗惠、陳美鳳名
    義為合會會員，亦有未洽﹔是被告上訴意旨指摘原判決量刑過重，暨檢察官上訴
    意旨指摘原審量刑過輕，固均無理由，惟原判決既有上開可議之處，自應由本院
    予以撤銷改判，爰審酌被告之素行，犯罪之動機、目的、手段，先後邀組五組合
    會，所虛構及冒標之被害合會會員之人數非少，因而所詐得之金額達七百七十餘
    萬元，惟嗣已與各該被害合會會員達成民事上和解，同意被告分期償還或折價給
    付，其中並有被害人表示予被告自新之機，有各該和解書在卷可考，嗣部分被害
    人並已依約全部受清償及犯罪後坦承犯行，已知悔悟等一切情狀，量處有期徒刑
    一年六月﹔而查被告前未曾受有期徒刑以上刑之宣告，有本院被告全國前案紀錄
    表、台灣高等法院檢察署刑案紀錄簡覆表各乙份在卷可稽，素行良好，其所詐標
    之合會會員人數及金額雖非少，惟犯後迄已與各該被害合會會員達成民事上和解
    ，並依約履行和解條件，其中並已依約清償部分被害人全部金額，被告犯後態度
    良好，經此罪刑之宣告，爾後當知所警惕，諒無再犯之虞，是本院認被告所受
    本件刑之宣告以暫不執行為適當，爰均併予宣告緩刑四年，以啟自新。又被告偽
    造之標單及署押，業據被告供稱已於每次標會後丟棄，業已滅失，此並與一般民
    間標會之習慣相符，自不另予宣告沒收，附此說明。
據上論斷，應依刑事訴訟法第三百六十九條第一項前段、第三百六十四條、第二百九
十九條第一項前段，刑法第五十六條、第二百十六條、第二百二十條第一項、第二百
十條、第三百三十九條第一項、第五十五條、第七十四條第一款，罰金罰鍰提高標準
條例第一條前段，判決如主文。
本案經檢察官施慶堂到庭執行職務。
中      華      民      國    九十二    年      九      月     十八     日
                              臺灣高等法院刑事第三庭
                                  審判長法  官  張  連  財
                                        法  官  林  明  俊
                                        法  官  張  傳  栗
右正本證明與原本無異。
如不服本判決，應於收受送達後十日內向本院提出上訴書狀，其未敘述上訴之理由者
並得於提起上訴後十日內向本院補提理由書（均須按他造當事人之人數附繕本）。
                                        書記官  秦  慧  榮
中      華      民      國    九十二    年      九      月    二十二    日
附錄：本案論罪科刑法條全文
中華民國刑法第二百十六條
行使第二百十條至第二百十五條之文書者，依偽造、變造文書或登載不實事項或使登
載不實事項之規定處斷。
中華民國刑法第二百二十條
在紙上或物品上之文字、符號、圖畫、照像，依習慣或特約，足以為表示其用意之證
明者，關於本章及本章以外各罪，以文書論。
錄音、錄影或電磁紀錄，藉機器或電腦之處理所顯示之聲音、影像或符號，足以為表
示其用意之證明者，亦同。
稱電磁紀錄，指以電子、磁性或其他無法以人之知覺直接認識之方式所製成之紀錄，
而供電腦處理之用者。
中華民國刑法第二百十條
偽造、變造私文書，足以生損害於公眾或他人者，處五年以下有期徒刑。
中華民國刑法第三百三十九條
意圖為自己或第三人不法之所有，以詐術使人將本人或第三人之物交付者，處五年以
下有期徒刑、拘役或科或併科一千元以下罰金。
以前項方法得財產上不法之利益或使第三人得之者，亦同。
前二項之未遂犯罰之。
附表一
甲會冒標部份：八十四年三月十日開標
每會新台幣壹萬元，會員連同會首四十四人。
┌──┬─────┬──────┬───────┬────┬──────┐
│編號│冒標期間  │被冒標會員  │被詐欺之活會數│得標標息│詐取之金額  │
├──┼─────┼──────┼───────┼────┼──────┤
│一  │85.08.10  │寅○○      │二十五人      │二千元  │二十萬元    │
│    │          │（十六號）  │              │        │            │
├──┼─────┼──────┼───────┼────┼──────┤
│二  │85.09.10  │阿錦        │二十四人      │二千五百│十八萬元    │
│    │          │（二十七號）│              │元      │            │
├──┼─────┼──────┼───────┼────┼──────┤
│三  │85.11.10  │羅文聲      │二十二人      │二千二百│十七萬一千六│
│    │          │（三號）    │              │元      │百元        │
├──┼─────┼──────┼───────┼────┼──────┤
│四  │86.02.10  │鄭雪華      │十九人        │一千六百│十五萬九千六│
│    │          │（五號）    │              │元      │百元        │
├──┼─────┼──────┼───────┼────┼──────┤
│五  │86.05.10  │江庚申      │十六人        │一千七百│十三萬二千八│
│    │          │（六號）    │              │元      │百元        │
├──┼─────┼──────┼───────┼────┼──────┤
│六  │86.08.10  │甲○○      │十三人        │一千八百│十萬六千六百│
│    │          │（十三號）  │              │元      │元          │
├──┼─────┼──────┼───────┼────┼──────┤
│七  │86.11.10  │寅○○      │十人          │二千一百│七萬九千元  │
│    │          │（七號）    │              │元      │            │
├──┴─────┴──────┴───────┴────┼──────┤
│共計冒標詐得金額                                        │一百零二萬九│
│                                                        │千六百元    │
└────────────────────────────┴──────┘
附表二
乙會冒標部份：八十五年七月二十五日開標，並於每年七月五日及一月五日另加標二
              次。
每會新台幣壹萬元，會員連同會首五十三人。
┌──┬─────┬──────┬───────┬────┬──────┐
│編號│冒標期間  │被冒標會員  │被詐欺之活會數│得標標息│詐取之金額  │
├──┼─────┼──────┼───────┼────┼──────┤
│一  │87.01.25  │張秀州      │三十一人      │三千元  │二十一萬七千│
│    │          │（二十二號）│              │        │元          │
├──┼─────┼──────┼───────┼────┼──────┤
│二  │87.03.25  │甲○○      │二十八人      │三千三百│十八萬七千六│
│    │          │（二十號）  │              │元      │百元        │
├──┼─────┼──────┼───────┼────┼──────┤
│三  │87.05.25  │寅○○      │二十六人      │三千二百│十七萬六千八│
│    │          │（十九號）  │              │元      │百元        │
├──┴─────┴──────┴───────┴────┼──────┤
│共計冒標詐得金額                                        │五十八萬一千│
│                                                        │四百元      │
└────────────────────────────┴──────┘
附表二之一
乙會虛構會員得標部份：八十五年七月二十五日開標，並於每年七月五日及一月五日
                      另加標二次。
每會新台幣壹萬元，會員連同會首五十三人。
┌──┬─────┬──────┬───────┬────┬──────┐
│編號│冒標期間  │被冒標會員  │被詐欺之活會數│得標標息│詐取之金額  │
├──┼─────┼──────┼───────┼────┼──────┤
│一  │85.12.25  │李漢章      │四十二人      │二千五百│三十七萬五千│
│    │          │（三十四號）│              │元      │元          │
├──┼─────┼──────┼───────┼────┼──────┤
│二  │86.01.25  │陳淑玲      │四十二人      │二千三百│三十七萬九千│
│    │          │（三十五號）│              │元      │元          │
├──┼─────┼──────┼───────┼────┼──────┤
│三  │86.02.25  │陳麗華      │四十二人      │二千四百│三十七萬九千│
│    │          │（四十七號）│              │元      │二百元      │
├──┼─────┼──────┼───────┼────┼──────┤
│四  │86.06.25  │林靜華      │三十九人      │二千七百│三十七萬四千│
│    │          │（五十號）  │              │元      │七百元      │
├──┴─────┴──────┴───────┴────┼──────┤
│共計冒標詐得金額                                        │一百五十萬七│
│                                                        │千九百元    │
└────────────────────────────┴──────┘
附表三
丙會虛構會員得標部份：八十六年五月七日開標。
每會新台幣壹萬元，會員連同會首四十九人。
┌──┬─────┬──────┬───────┬────┬──────┐
│編號│冒標期間  │被冒標會員  │被詐欺之活會數│得標標息│詐取之金額  │
├──┼─────┼──────┼───────┼────┼──────┤
│一  │86.06.07  │陳阿美      │三十七人      │二千四百│二十九萬一千│
│    │          │（二十六號）│              │元      │二百元      │
├──┼─────┼──────┼───────┼────┼──────┤
│二  │86.07.07  │陳淑玲      │三十七人      │二千六百│二十九萬三千│
│    │          │（三十一號）│              │元      │八百元      │
├──┼─────┼──────┼───────┼────┼──────┤
│三  │86.09.07  │林麗卿      │三十六人      │三千元  │二十七萬二千│
│    │          │（二十四號）│              │        │元          │
├──┼─────┼──────┼───────┼────┼──────┤
│四  │86.11.07  │黃月女      │三十五人      │二千六百│二十七萬九千│
│    │          │（二十五號）│              │元      │元          │
├──┼─────┼──────┼───────┼────┼──────┤
│五  │86.12.07  │林惠卿      │三十五人      │二千九百│二十六萬八千│
│    │          │（二十二號）│              │元      │五百元      │
├──┼─────┼──────┼───────┼────┼──────┤
│六  │87.01.07  │陳佳玲      │三十五人      │三千元  │二十六萬五千│
│    │          │（二十三號）│              │        │元          │
├──┼─────┼──────┼───────┼────┼──────┤
│七  │87.02.07  │陳美伶      │三十五人      │三千元  │二十六萬五千│
│    │          │（二十七號）│              │        │元          │
├──┼─────┼──────┼───────┼────┼──────┤
│八  │87.03.07  │郭錦雲      │三十五人      │三千元  │二十六萬五千│
│    │          │（三十四號）│              │        │元          │
├──┼─────┼──────┼───────┼────┼──────┤
│九  │87.04.07  │張玉美      │三十五人      │三千一百│二十六萬一千│
│    │          │（四十四號）│              │元      │五百元      │
├──┼─────┼──────┼───────┼────┼──────┤
│十  │87.05.07  │藍玉惠      │三十五人      │三千一百│二十六萬一千│
│    │          │（四十五號）│              │元      │五百元      │
├──┼─────┼──────┼───────┼────┼──────┤
│十一│87.06.07  │陳美惠      │三十五人      │三千元  │二十六萬五千│
│    │          │（二十號）  │              │        │元          │
├──┴─────┴──────┴───────┴────┼──────┤
│共計冒標詐得金額                                        │二百九十八萬│
│                                                        │七千五百元  │
└────────────────────────────┴──────┘
丁會虛構會員得標部份：八十七年一月二十日開標。
每會新台幣壹萬元，會員連同會首四十六人。
┌──┬─────┬──────┬───────┬────┬──────┐
│編號│冒標期間  │被冒標會員  │被詐欺之活會數│得標標息│詐取之金額  │
├──┼─────┼──────┼───────┼────┼──────┤
│一  │87.02.20  │黃月女      │三十六人      │三千一百│二十五萬八千│
│    │          │（二十一號）│              │元      │四百元      │
├──┼─────┼──────┼───────┼────┼──────┤
│二  │87.03.20  │陳素梅      │三十六人      │二千八百│二十六萬九千│
│    │          │（二十二號）│              │元      │二百元      │
├──┼─────┼──────┼───────┼────┼──────┤
│三  │87.05.20  │陳素珠      │三十五人      │二千六百│二十七萬九千│
│    │          │（三十九號）│              │元      │元          │
├──┼─────┼──────┼───────┼────┼──────┤
│四  │87.06.20  │陳美鳳      │三十五人      │二千八百│二十七萬二千│
│    │          │（四十號）  │              │元      │元          │
├──┴─────┴──────┴───────┴────┼──────┤
│共計冒標詐得金額                                        │一百零七萬八│
│                                                        │千六百元    │
└────────────────────────────┴──────┘
戊會虛構會員得標部份：八十七年五月一日開標。
每會新台幣壹萬元，會員連同會首四十六人。
┌──┬─────┬──────┬───────┬────┬──────┐
│編號│冒標期間  │被冒標會員  │被詐欺之活會數│得標標息│詐取之金額  │
├──┼─────┼──────┼───────┼────┼──────┤
│一  │87.05.01  │李碧子      │三十七人      │二千三百│二十八萬四千│
│    │          │（四十三號）│              │元      │九百元      │
├──┼─────┼──────┼───────┼────┼──────┤
│二  │87.06.01  │林阿梅      │三十七人      │二千六百│二十七萬三千│
│    │          │（十二號）  │              │元      │八百元      │
├──┴─────┴──────┴───────┴────┼──────┤
│共計冒標詐得金額                                        │五十五萬八千│
│                                                        │七百元      │
└────────────────────────────┴──────┘
結論：甲、乙、丙、丁、戊會詐取活會會員會款總計新台幣七百七十四萬三千七百元


司法院資訊處製作；財團法人民間司法改革基金會備份。
